臺北高等行政法院判決　　　　　　　　　　　　　　　　　九十年度簡字第一八號
　　原　　　告　甲○○
　　被　　　告　台北市政府環境保護局
　　代　表　人　沈世宏（局長）住同右
右當事人間因空氣污染防制法事件，原告不服台北市政府中華民國八十九年十一月八
日府訴字第八九○九一五○五○○號訴願決定，提起行政訴訟。本院判決如左：
　　主  文
原告之訴駁回。
訴訟費用由原告負擔。
　　事  實
緣被告所屬衛生稽查大隊稽查人員於民國（以下同）八十九年七月三日十五時三十分
，在台北市○○○路○段六十六巷口前執行機車排放空氣污染物定期檢驗路邊攔檢查
核業務，查得原告所有之ＫＥＬ—三四六號重型機車，逾期未實施排氣定期檢驗，違
反空氣污染防制法規定，被告乃以八十九年七月十二日Ｄ00000000號違規通
知書予以告發，（經原告向被告所屬衛生稽查大隊陳情請求免罰，經該大隊以八十九
年七月二十四日北市環稽貳字第八九六○七四四八○○號函復否准所請）並以八十九
年七月二十八日機字第Ｅ○六四二四五號交通工具違反空氣污染防制法案件處分書，
處原告新台幣三千元罰鍰。原告不服，提起訴願，遭駁回，遂向本院提起行政訴訟。
資摘敘兩造訴辯意旨如左：
壹、原告起訴意旨略為：
一原告於八十六年九月間領有ＫＥＬ—三四六號重型機車行車執照，依行政院環境保
  護署規定，八十七年不需辦理排放檢驗，合先敘明。
二查八十八年四月間，因政府實施路邊排放檢驗而受檢合格並在車牌右上方貼有排放
  檢驗合格標籤，該標籤與一般廢氣排放定期檢驗合格標籤並無二致，其圖樣與色調
  相同，原告認業已符合空氣污染防制法第三十九條規定。該次檢驗人員並未通知需
  再做廢氣排放定期檢驗，事後亦未收受任何再做廢氣排放定期檢驗通知之書面資料
  。原告信賴政府環保人員檢驗合格與黏貼合格標籤之行政行為，已符合行政程序法
  信賴保護之要件。被告遽予處罰，有違「信賴保護原則」。
三歷經八十八年四月、八十九年七月三日、八十九年七月五日、九十年一月六日四次
  檢查，原告之機車廢氣排放檢驗均符合行政院環境保護署所定之標準。機車廢氣之
  排放標準業較往昔進步，被告遽予告罰，違反「必要性原則」。原告未為定期檢驗
  遭罰新台幣三千元，較之因檢驗不合格而連續污染環境之處罰二千元為重，顯悖空
  氣污染防制法立法旨趣，亦與「比例原則」相違。請求撤銷原處分及訴願決定。
貳、被告答辯意旨略為：
一查ＫＥＬ—三四六號重型機車原發照日期為八十六年九月五日，依首揭公告應於每
  年九、十月份期間實施定期檢驗，惟至稽查當時，該車尚無定期檢驗之記錄，顯已
  逾期未實施排放空氣污染物定期檢驗，被告乃依法掣單舉發，郵寄送達。本件依法
  告發，並無不當。
二次查八十八年一月二十日修正公布之空氣污染防制法（以下簡稱空污法）第三十九
  條明定，使用中汽車（包含機車）應實施排放空氣污染物定期檢驗，同法施行細則
  第三十七條中規定機器腳踏車，應依中央主管機關公告之區域、頻率、期限至認可
  之定期檢驗站實施；行政院環境保護署（以下簡稱環保署）於八十八年六月三十日
  召集各環保單位研商機車排氣定期檢驗相關事宜，會議決議未依規定實施排氣定期
  檢驗處罰規定將自八十八年七月一日起實施，即原發照月份為七月之機車，應依公
  告規定期限（七月一日至八月三十一日）參加排氣定期檢驗，未於八月三十一日前
  實施排氣定檢者，自九月一日起告發處罰，原發照月份為其餘月份之機車執行時依
  此類推，告發方式原則上採取攔檢方式執行。環保署另以八十八年八月二十六日環
  署空字第○○五七九四九號函請各縣市環保單位自八十八年九月一日起加強取締告
  發未依規定實施排氣定檢機車；故車輛所有人應依規定於指定期限內至環保署認可
  之定期檢驗站實施定期檢驗，方始合法。
三末查被告認可之「機車排氣檢測服務中心」，係免費為民眾實施排氣檢測，其目的
  為使民眾能瞭解使用中車輛之排氣狀況，進而保養維護，以減少機車排放空氣污染
  物對本市空氣品質之不良影響，其檢測結果僅證明車輛排氣符合排放標準（即符合
  空污法第三十三條之規定）；另車輛排放空氣污染物除須符合排放標準外，仍須實
  施定期檢驗為首揭法規所明定，其檢測結果與定期檢驗無涉，二者適用之法條亦不
  相同；本案原告主張已於八十八年四月完成定檢乙節，惟經被告原告發人查明證實
  原告並無任何定檢紀錄（定檢合格者，定檢站將在行照上蓋章並發給「藍色」或「
  黃色」標籤張貼於機車以資證明，有效期限為一年），至原告於事後前往機車行補
  實施定期檢驗，尚無法阻卻其逾期實施定檢之違規責任，被告依首揭法條及裁罰準
  則之規定，處以新臺幣三千元之罰鍰，並無不合。請求駁回原告之訴。
　　理  由
一、空氣污染防制法第三十九條第一項規定：「使用中之汽車應實施排放空氣污染物
    定期檢驗，檢驗不符合第三十三條排放標準之車輛，應於一個月內修復並申請複
    驗。」第六十二條第一項規定：「未依第三十九條規定實施排放空氣污染物定期
    檢驗者，處汽車所有人新臺幣壹一千五百元以上一萬五千元以下罰鍰。」
二、被告所屬衛生稽查大隊稽查人員於八十九年七月三日十五時三十分，在台北市○
    ○○路○段六十六巷口前執行機車排放空氣污染物定期檢驗路邊攔檢查核業務，
    查得原告所有之ＫＥＬ—三四六號重型機車，逾期未實施排氣定期檢驗，違反空
    氣污染防制法規定，被告乃予以告發，並，處原告新台幣三千元罰鍰等情，有以
    八十九年七月十二日Ｄ00000000號違規通知書，以八十九年七月二十八
    日機字第Ｅ○六四二四五號交通工具違反空氣污染防制法案件處分書等件為證，
    堪認為實。原告不服，循序提起本件行政訴訟，主張：本件原告於八十六年九月
    間領有本件機車之行車執照，依行政院環境保護署規定，八十七年不須辦理排放
    檢驗。至八十八年四月間，因政府實施路邊排放檢驗而受檢合格並在車牌右上方
    貼有排放檢驗合格標籤，依該標籤核與一般廢氣排放定期檢驗合格標籤並無二致
    ，原告當認業已符合空氣污染防治法第三十九條規定。且該次檢驗之人員與被告
    機關同為環保人員同樣執行「空氣污染防治法」，未作廢氣排放定期檢驗若非合
    法，何以未當場通知須再作廢氣定期排放檢驗，而事後亦未收受任何再作廢氣排
    放定期檢驗通知之書面資料。原告並非環保人員，信賴政府環保人員之行政作為
    （檢驗合格及粘貼合格標籤），已符信賴保護之要件。再依原告所受路邊廢氣排
    放檢驗合格標籤與定期排放檢驗合格標籤之圖樣、色調相同之情形以觀，顯具信
    賴表現之個別具體措施存在吻合，被告遽予處罰，有違「信賴保護原則」。云云
    。惟查：
（一）、空氣污染防制法施行細則第三十七條第一款規定：「本法第三十九條所定使
        用中汽車實施排放空氣污染物定期檢驗，應依下列規定辦理：一、機器腳踏
        車，依中央主管機關公告之區域、頻率、期限至認可之定期檢驗站實施。」
        交通工具排放空氣污染物檢驗及處理辦法第十條第三項規定：「使用中車輛
        之所有人應依規定期限參加定期檢驗；未依規定期限參加定期檢驗或定期檢
        驗不合格者，除機器腳踏車依本法第六十二條規定處罰外，依道路交通管理
        處罰條例規定處理。」行政院環境保護署八十四年十二月七日環署空字第六
        一四九四號公告：「主旨：公告第一期實施使用中機器腳踏車排放空氣污染
        物定期檢驗日期、區域及使用中機器腳踏車所有人參加定期檢驗期限。……
        公告事項：一、實施日期：自八十五年一月一日起。二、實施區域：台北市
        、高雄市、基隆市……。三、凡設籍於前述區域之使用中機器腳踏車所有人
        應每年參加定期檢驗乙次，並依機器腳踏車行照上原發照日期乙欄所載月份
        參加檢驗，必要時得延後一個月。」此等辦法及公告之規定，係斟酌空氣污
        染防制法之立法意旨，為執行母法之細節性技術性事項加以規定，合乎立法
        意旨，且未逾越母法之限度，本院自得予以援用。環保署乃另以八十八年八
        月二十六日環署空字第○○五七九四九號函請各縣市環保單位自八十八年九
        月一日起加強取締告發未依規定實施排氣定檢機車；故車輛所有人應依規定
        於指定期限內至環保署認可之定期檢驗站實施定期檢驗，方始合法。
（二）、經查原告所有之ＫＥＬ—三四六號重型機車原發照日期為八十六年九月五日
        ，依該公告應於每年九、十月份期間實施定期檢驗，惟至稽查當時，該車尚
        無定期檢驗之記錄，此有被告所屬衛生稽查大隊陳情訴願案件簽辦單及車籍
        資料均影本及照片一幀附卷可稽，原告顯已逾期未實施排放空氣污染物定期
        檢驗，被告乃依法處分，並無不當，原告主張不需辦理定期檢驗云云，殊有
        誤解。
（三）、被告認可之「機車排氣檢測服務中心」，其目的為使民眾能瞭解使用中車輛
        之排氣狀況，進而保養維護，以減少機車排放空氣污染物對本市空氣品質之
        不良影響，其檢測結果僅證明車輛排氣符合空污法第三十三條之規定排放標
        準。另車輛排放空氣污染物除須符合排放標準外，仍須實施定期檢驗為首揭
        法規所明定，其檢測結果與定期檢驗無涉，二者適用之法條亦不相同。原告
        主張已於八十八年四月完成定檢乙節，惟依實務作法，定檢合格者，定檢站
        將在行照上蓋章並發給「藍色」或「黃色」標籤張貼於機車以資證明，有效
        期限為一年，然原告並無該標籤，且經被告查明原告並無任何定檢紀錄，此
        有檢測資料可查。至原告稱八十八年四月、八十九年七月三日、八十九年七
        月五日、九十年一月六日四次檢查，均符合環保署所定之標準云云，均無法
        阻卻原告應至認可之定期檢驗站實施檢驗之責任，原告主張均不足採。
（四）、交通工具違反空氣污染防制法裁罰準則第二條第一款規定：「汽車所有人違
        反本法第三十九條規定，其罰鍰額度如下：一、機器腳踏車：（一）逾規定
        期限未實施排放空氣污染物定期檢驗者，新臺幣三千元。（二）經定期檢驗
        不符合排放標準，未於一個月內修復並複驗者，新臺幣二千元。（三）經定
        期檢驗不符合排放標準，於期限屆滿後之複驗不合格者，新臺幣一千五百元
        。」被告依首開法規及該裁罰準則之規定，處以三千元之罰鍰，並無不合。
三、綜上所述，原告之主張均難採信。是原告違規之事證明確，被告依首揭規定處以
    原告罰鍰三千元，於法並無不合，訴願決定遞予維持，均無違誤，原告猶執前詞
    ，訴請撤銷，為無理由，應予駁回。
據上論結，本件原告之訴為無理由，爰依行政訴訟法第二百三十六條、第九十八條第
三項前段判決如主文。
中　　華　　民　　國　　　九十一　　年　　　二　　　　月　　二十七　　　日
                               臺 北 高 等 行 政 法 院  第 五 庭
                                                    法  官　劉介中
右為正本係照原本作成。
本件以訴訟事件所涉及之法律見解具有原則性者為限，始得於本判決送達後二十日內
向本院提出上訴狀並表明上訴理由，如已於本判決宣示後送達前提起上訴者，應於判
決送達後二十日內補具上訴理由（均按他造人數附繕本），且經最高行政法院許可後
方得上訴。
中　　華　　民　　國　　　九十一　　年　　　二　　　　月　　二十七　　　日
                                                    書記官  黃明和
